【裁判字號】    89,上,115
【裁判日期】    890908
【裁判案由】    移轉所有權登記
【裁判全文】
臺灣高等法院花蓮分院民事判決  八十九年度上字第一一五號
    上  訴  人  甲○○
    訴訟代理人  張  靜律師
    被 上 訴人  乙○○
    訴訟代理人  廖學忠律師
右當事人間移轉所有權登記事件，上訴人對於中華民國八十九年六月十五日臺灣花蓮
地方法院八十九年訴字第七一號第一審判決提起上訴，本院判決如左：
      主      文
上訴駁回。
第二審訴訟費用由上訴人負擔。
      事      實
一、本件上訴人主張：兩造原為夫妻，於民國（下同）七十年十二月六日結婚，嗣於
    八十八年九月三十日經臺灣花蓮地方法院判決離婚確定在案。婚姻關係存續中，
    上訴人將自六十一年起陸續積蓄之自備款新台幣（以下同）六十萬元，加上向中
    國農民銀行股份有限公司花蓮分行（下稱：農銀花蓮分行）貸款一百一十萬元，
    於七十六年九月下旬（當時上訴人隨遠洋船隻在外），經由胞姊梁慕英及妹夫林
    耕宇，二次匯款至被上訴人在華南商業銀行股份有限公司花蓮分行（下稱：華銀
    花蓮分行），委由被上訴人購買位於花蓮縣花蓮市○○段五九─一地號、七六地
    號土地二筆，及其上一二四建號即門牌號碼為花蓮縣花蓮市○○○街六號之建物
    ，被上訴人於同年月二十六日、同年二月十二日（申報登記原因發生日期分別為
    七十七年一月十五日及七十六年十二月二十九日），以自身名義登記為所有權人
    。當初，兩人感情尚好，上訴人並無贈與之意，故上訴人不計較被上訴人以自身
    名義登記為所有權人，僅要求被上訴人交出本件房地所有權狀原本；為此依據所
    有權、委任人之資格訴請被上訴人移轉登記（同時具確認所有權之義）。原審不
    察，為上訴人敗訴之判決，疏有違誤，為此提起上訴，請求：（一）原判決廢棄
    （二）被上訴人應將座落在花蓮縣花蓮市○○段五九─一地號、七六地號土地二
    筆，及其上一二四建號即門牌號碼為花蓮縣花蓮市○○○街六號之建物所有權全
    部移轉登記予原告。（三）第一、二審訴訟費用由被上訴人負擔。（四）願供擔
    保，請准宣告假執行。
二、被上訴人則以：（一）兩造於七十年結婚後，感情並不和諧，故上訴人擔任船員
    時，均將其薪津交給居住高雄之姐梁慕英及妹夫林耕宇保管，而未寄給被上訴人
    ，被上訴人於七十六年十二月卅一日，收受由林耕宇匯來十五萬元及七十七年二
    月六日由梁慕英匯來二十萬八千元，均為安家費，非用來購買房屋之用，何況上
    訴人迄未能舉證證明曾囑被上訴人名義信託登記本件房地。（二）雙方就本件不
    動產並無有信託或其他法律關係存在，如果是委任必須要有書面。（三）依據上
    訴人所述購買及設定抵押時間，上訴人都在國外，不可能以現金支付，一定會有
    匯款記錄，但是上訴人無法提出。（四）被上訴人在七十七年間，有充裕資金，
    本件房地係由被上訴人於七十七年一月間以一百九十萬元之購得，除自備款約八
    十萬元，由被上訴人支付外，另一百十萬元之價金，則由被上訴人以本件房地向
    中國農民銀行設定本金最高限額一百三十二萬元之抵押權，實際借款約一百十萬
    元支付出賣人王明賢，被上訴人於七十九年間業已清償銀行貸款，故向中國農民
    銀行收回借據及抵押權塗銷同意書。上訴人稱其曾出資信託被上訴人購買本件房
    地云云，確為虛構。原判決為上訴人敗訴之判決，並無違誤，上訴人仍執陳詞提
    起上訴，為無理由，應駁回其上訴等語資為抗辯。
三、按夫妻未以契約訂立夫妻財產制者，除本法另有規定外，以法定財產制為其夫妻
    財產制，民法第一千零五條定有明文。查本件兩造於結婚前或結婚後，並未以契
    約就民法所約定財產制，選擇其一為其夫妻財產制，依前開規定，自以法定財產
    制為兩造婚姻存續中之夫妻財產制，合先敘明。又結婚時屬於夫妻之財產及婚姻
    關係存續中夫妻所取得之財產，為其聯合財產。而聯合財產中，夫或妻於結婚時
    所有之財產，及婚姻關係存續中取得之財產，為夫或妻之原有財產，各保有其所
    有權。且夫對於妻之原有財產，有使用、收益之權，但收取之孳息，於支付家庭
    生活費用及聯合財產管理費用後，如有剩餘，其所有權仍屬於妻，亦為同法第一
    千零十六條、一千零十七條第一項及一千零十九條所分別明定。本件系爭房地係
    兩造於婚姻關係存續中之七十六年十二月二十九日、七十七年一月十五日，登記
    為被上訴人名下，是該房地自屬被上訴人之原有財產無疑。又家庭生活費用，夫
    無支付能力時，由妻就其財產之全部負擔之，民法第一千零二十六條亦有明文，
    從而兩造婚姻關係存續中之家庭生活費用，在上訴人有支付能力情況下，自應由
    上訴人負擔自明。
四、次按當事人主張有利於己之事實者，就其事實有舉證之責任，民事訴訟法第二百
    七十七條本文定有明文。次按民法第七百五十八條規定，不動產物權，依法律行
    為而取得設定、喪失、及變更者，非經登記，不生效力。上訴人主張本件房地應
    係其所有，惟上述土地及建物登記簿謄本之記載，均表明被上訴人係所有權人。
    被上訴人抗辯其為系爭房地所有權人一節，堪認事實。上訴人主張伊係系爭房地
    真正所有權人，亦即上訴人與被上訴人婚姻關係存續中之七十六年十二月二十九
    日、七十七年一月十五日，系爭房地因如何之法律關係登記為被上訴人所有一節
    ，亦即上訴人如何對於被上訴人之原有財產主張有所有權一節，依舉證責任分配
    原則，應由上訴人盡舉證之責，且上開事實厥為本件爭執要旨。
五、查（一）上訴人主張：伊於六十一年十月間上遠洋漁船工作，至六十三年十一月
    間，因服兵役而下船暫停工作，於六十六年十一月十八日退伍。旋於六十七年一
    月十一日再上遠洋商船，以迄八十一年十一月二十三日。據伊記憶所及，被上訴
    人僅於六十四、五年間擔任過飯店服務生，婚後均由上訴人負擔家計云云。按此
    項主張縱使屬實，依上揭民法第一千零二十六條之規定，自應屬上訴人依法應負
    擔之責任。（二）上訴人主張：上訴人於六十七年一月十一日上遠洋商船，伊始
    即在華南商業銀行股份有限公司岡山分行開設有000000000000號帳
    戶，由船公司即按月將伊之薪津轉帳至該帳戶內，存摺交由居住在高雄縣岡山鎮
    之姊梁慕英代為保管，直至七十七年六月間，另在華銀花蓮分行開設有0000
    00000000號帳戶，船公司即按月將伊薪津轉帳至後一帳戶內，而上訴人
    則將後一存摺交與被上訴人保管使用。旋於七十六年九月下旬委由被上訴人購得
    系爭房地，並以被上訴人名義登記（但申報登記原因發生日期則分別為七十七年
    一月十五日及七十六年十二月二十九日）云云。但查：上訴人並未舉出其委任被
    上訴人購買系爭房地之明證。（三）上訴人主張：上訴人於七十年十二月六日與
    被上訴人結婚以迄七十七年五月，被上訴人未曾工作毫無收入，故其安家費均由
    伊姊梁慕英或妹夫林耕宇自高雄縣岡山鎮前一帳戶領出並匯給被上訴人供其花用
    。此項主張與前述（一）之主張同，縱使屬實，亦係上訴人依法應盡之責。（四
    ）上訴人主張：當初上訴人所以委由被上訴人於七十六年九月下旬購買而以被上
    訴人名義登記，係因上訴人自七十六年九月十四日起至七十七年五月十七日止在
    協榮船業股份有限公司所屬航榮輪遠洋商船上工作，其間不曾返回台灣港口，實
    際購買本件房地及登記手續，當然委由被上訴人辦理，被上訴人即擅以自己名義
    先後申請於七十七年一月二十六日及同年二月十二日登記為本件土地及房屋所有
    權人，並以自己名義於七十七年二月十三日向中國農民銀行花蓮分行貸款一百十
    萬元。迄於七十七年五月十七日上訴人下船返家後，才知本件房地已登記被上訴
    人名義，惟因當時夫妻感情尚好，上訴人未予計較，僅要求被上訴人交出本件房
    地之土地及建築改良物所有權狀原本，由上訴人自行保管，被上訴人即行交付云
    云。但查：被上訴人對於上訴人此項委任購買系爭房地及被上訴人交付系爭房地
    權狀予上訴人等節予以否認，且上訴人對於其委任被上訴人購買系爭房地之事證
    未盡舉證之責，亦同前述。（五）上訴人主張：系爭房地係預售屋，據上訴人記
    憶所及，總價應該是一百七十萬元，其中自備款六十萬元部分，由上訴人在華銀
    岡山分行所開設之前一帳戶內存款匯至被上訴人之華銀花蓮分行0000000
    00000號帳戶內，先後由上訴人之姊梁慕英或妹夫林耕宇或上訴人親自匯有
    四筆，分別為：七十六年九月二十九日匯十萬元、七十六年十二月三十一日匯十
    五萬元、七十七年二月八日匯二十萬元、七十七年五月二十六日匯十五萬元。而
    系爭房地雖過戶早於七十七年二月十二日辦妥，但於七十七年五月下旬自備款繳
    清時才交屋。至銀行貸款一百十萬元則係於七十七年二月十三日辦妥，每月房貸
    本息，亦以上訴人早先交與被上訴人之現金所繳交云云。但查：此項主張亦為被
    上訴人所否認，又此項主張縱使屬實，亦僅能證明上訴人匯款予被上訴人之事實
    ，並未能資為上訴人委由被上訴人購屋之事證。（六）上訴人主張：被上訴人離
    家六年餘，系爭房地之房屋稅、地價稅均由上訴人繳交，被上訴人從來不聞不問
    ，如系爭房地係其所有，焉會如此？又兩造離婚後，上訴人仍如同離婚前一樣，
    一直單身住在本件房地內，被上訴人則於八十二年二月再度離家後迄今未曾住在
    系爭房地內，也從未曾要求上訴人搬離，足徵被上訴人也深知本件房地確為上訴
    人所有云云。但查：依前述民法第一千零十九條之規定，上訴人於婚姻關係存續
    中，對於屬於被上訴人所有之原有財產有使用、收益之權，是上訴人在未離婚前
    ，使用系爭房地固為適法行為，而兩造使用系爭房地所應依法繳交稅金，應亦屬
    家庭生活費用之一部，依前述民法第一千零二十六條規定，由上訴人繳交，自屬
    上訴人依法應盡之責。至兩造離婚後，上訴人仍使用系爭房地，自法律秩序以言
    ，應屬不當得利之範疇，自無因對造對其非法行為未依法主張一節，反而據為非
    法行為之適當性證明。（七）上訴人主張：被上訴人應提出其自六十六年起迄七
    十八年八月二十一日止工作薪資證明或其他收入證明，以資證明其有每月繳交自
    備款及房貸本息之經濟能力云云。但查：被上訴人縱使無繳交系爭房地自備款及
    房貸本息之經濟能力，其依法取得系爭房地為其原有財產之事實仍未能推翻，欲
    推翻此項法定歸屬，惟上訴人能舉證證明曾委任被上訴人購買系爭房地以及信託
    被上訴人登記為被上訴人名義之事實始足，但查上訴人之主張陳述及提出之證據
    均無法盡其曾委任被上訴人購買系爭房地舉證之責，且上訴人亦自承從未主張兩
    造間曾有「信託購買」及「信託登記」關係，從而上訴人上揭匯款予被上訴人及
    被上訴人無資力之主張，均無由否定系爭房地依法屬被上訴人所有之事實。
六、綜上所述，上訴人既未能證明其係本件房地所有權人及其曾委任被上訴人購買系
    爭房地之事實，其依據民法第七百六十七條所有物返還請求權、除去防害請求權
    及第五百四十一條第二項之規定，請求移轉所有權登記予上訴人等節，即屬於法
    無據，應予駁回。原審為上訴人敗訴之判決，核其理由，雖有部分未洽，惟查上
    訴人前揭主張既屬無據，則原審為上訴人敗訴之判決，其結論並無不合，至上訴
    人所為宣告假執行之請求既失附麗，原審併予駁回上訴人供擔保假執行之請求，
    亦無不合，上訴意旨仍執陳詞指摘原判決不當，求予廢棄改判，為無理由，應予
    駁回。
七、本件為判決基礎之事證已臻明確，兩造其餘攻擊防禦方法及所提之證據，核與本
    判決結果不生影響，自無一一審究之必要，附此敘明。
據上論結，本件上訴為無理由，依民事訴訟法第四百四十九條、第七十八條判決如主
文。
中    華    民    國     八    十     九     年     九    月    八    日
                                      審判長法官    謝  志  揚
                                            法官    何  方  興
                                            法官    闕  銘  富
右正本係照原本作成。
如不服本判決，應於收受送達後二十日內向本院提出上訴書狀，其未表明上訴理由者
，應於提出上訴後二十日內向本院補提理由書狀（均須按他造當事人之人數附繕本）
上訴時應提出委任律師或具有律師資格之人之委任狀；委任有律師資格者，另應附具
律師及格證書及釋明委任人與受任人有民事訴訟法第四百六十六條之一第一項但書或
第二項（詳附註）所定關係之釋明文書影本。
中      華      民      國    八十九    年      九      月      八      日
                                         書記官    邱  廣  譽
附註：
民事訴訟法第四百六十六條之一（第一項、第二項）：
對於第二審判決上訴，上訴人應委任律師為訴訟代理人。但上訴人或其法定代理人具
有律師資格者，不在此限。
上訴人之配偶、三親等內之血親、二親等內之姻親，或上訴人為法人、中央或地方機
關時，其所屬專任人員具有律師資格並經法院認為適當者，亦得為第三審訴訟代理人


司法院資訊處製作；財團法人民間司法改革基金會備份。
